ACORDAO-COMPLETO-2406551

ACÓRDÃO 1068/2020 ATA 14/2020 - PLENÁRIO

VISTOS, relatados e discutidos estes autos que tratam de relatório de auditoria de conformidade tendo por objetivo avaliar a atuação da Agência Nacional de Aviação Civil (Anac) no recebimento dos investimentos inerentes à Fase I-B nos aeroportos internacionais da 4ª rodada de concessões aeroportuárias;
ACORDAM os Ministros do Tribunal de Contas da União, reunidos em Sessão de Plenário, ante as razões expostas pelo Relator, em:
9.1. dar ciência à Agência Nacional de Aviação Civil (Anac) com fundamento no art. 169, § 1º, do Regimento Interno/TCU, do teor da presente deliberação;
9.2. arquivar o presente processo, com fundamento no art. 169, inciso V, do Regimento Interno/TCU.

Auditoria sobre a Fase I-B dos contratos de concessão dos aeroportos internacionais da 4ª rodada de concessões aeroportuárias.

Agência Nacional de Aviação Civil.

3. Responsáveis: Ricardo Bisinotto Catanant (XXX.337.926-XX), Diretor-Substituto; Juliano Alcântara Noman (XXX.445.161-XX), Diretor; Ricardo Sérgio Maia Bezerra (XXX.506.401-XX), Diretor; Juliana Salim Faria Dantas (XXX.132.527-XX), Gerente de Investimentos e Obras - GIOS/SRA; João Carlos Rezende Noronha (XXX.869.797-XX), Gerente Técnico de Análise e Acompanhamento de Investimentos - GTAI; e Bruno Lima e Silva Falcão (XXX.485.084-XX), Superintendente de Regulação Econômica de Aeroportos.

13.1. Ministros presentes: José Mucio Monteiro (Presidente), Walton Alencar Rodrigues, Benjamin Zymler, Augusto Nardes, Aroldo Cedraz, Raimundo Carreiro, Ana Arraes, Bruno Dantas e Vital do Rêgo (Relator).
13.2. Ministros-Substitutos presentes: Marcos Bemquerer Costa, André Luís de Carvalho e Weder de Oliveira.

VITAL DO RÊGO

Trata-se de auditoria de conformidade para avaliar a atuação da Agência Nacional de Aviação Civil (Anac) no recebimento dos investimentos da Fase I-B nos aeroportos internacionais de Porto Alegre, Florianópolis, Fortaleza e Salvador, estimados em aproximadamente R$ 2,2 bilhões.
2.	Adoto como relatório a instrução elaborada pela equipe de auditoria da Secretaria de Fiscalização de Infraestrutura Rodoviária e de Aviação Civil (SeinfraRodoviaAviação) , a seguir transcrita com ajustes de forma (peças 19-21) :
Introdução 
I.1. Deliberação que originou o trabalho 
Em cumprimento ao Despacho de 15/8/2019 do Min. Vital do Rêgo (TC Processo 022.389/2019-9) , realizou-se auditoria de conformidade na Agência Nacional de Aviação Civil, no período compreendido entre 02/09/2019 e 22/11/2019.
As razões que motivaram esta auditoria foram principalmente o grande volume de obras da Fase I-B nos quatro aeroportos da 4ª rodada de concessões, estimadas em cerca de R$ 2,2 bilhões, enquanto a previsão de investimentos para todo o período da concessão é de R$ 6,0 bilhões. Como quase metade desse último valor está concentrada na Fase I-B, tem-se além da materialidade, forte relevância e oportunidade para atuação nessa fase dos contratos.
I.2. Visão geral do objeto 
I.2.1 Faseamento dos Contratos de Concessão Aeroportuários da 4ª rodada
De acordo com os contratos firmados, pode-se dividir didaticamente as fases de realização do objeto contratual nos seguintes marcos:
Figura 1 - Faseamento dos Contratos de Concessão
Fonte: Anac (adaptado) 
O primeiro momento, denominado Fase I-A, corresponde a uma fase inicial de transição operacional da Infraero para o novo concessionário, e tem como objetivo a transferência das operações do aeroporto para a assunção de todas as atividades relacionadas pelos prepostos da concessionária.
Uma vez assumida a efetiva operação do aeroporto pelo concessionário, tem início então a Fase I-B, que contempla as atividades de ampliação e reforma do aeroporto para adequação da infraestrutura, prevendo uma série de investimentos iniciais obrigatórios, tais como construção de novos terminais de passageiros, ampliações de pista de pouso e de táxi, expansão de pátio de aeronaves, construção de edifícios-garagem, entre outras. 
A Fase I-B pode também ser acompanhada de uma fase subsequente de recomposição do nível de serviço denominada Fase I-C a depender da extensão e complexidade das intervenções previamente realizadas. Na 4ª rodada de concessões apenas os aeroportos de Fortaleza e Salvador possuem previsão de Fase I-C em seus contratos de concessão.
O prazo estabelecido nos contratos de concessão para a entrega das obras da Fase I-B é de até 26 meses a partir da data de eficácia do contrato para todos os aeroportos analisados, data-limite na qual todas as infraestruturas entregues devem estar disponíveis e plenamente operacionais para atendimento ao nível de serviço estabelecido.
I.2.2 Melhorias da Infraestrutura Aeroportuárias previstas no PEA
As principais intervenções previstas nos projetos até o término da Fase I-B inseridas nos contratos de concessão foram as seguintes:
Figura 2 - Investimentos da Fase I-B nos Aeroportos de Florianópolis e de Porto Alegre
Florianópolis                                                              Porto Alegre
Fonte: Anac (adaptado) 
Figura 3 - Investimentos da Fase I-B nos Aeroportos de Fortaleza e de Salvador
                                                  Aeroporto de Fortaleza                                   Aeroporto de Salvador
Fonte: Anac (adaptado) 
Algumas das grandes intervenções descritas acima podem ser melhor visualizadas nas figuras 4 a 8 (peça 19) , que demonstram em perspectiva retrato evolutivo de cada aeroporto depois de algumas das obras da Fase I-B:
Ao longo da Fase I-B as principais entregas a serem realizadas pelas concessionárias, além das melhorias na infraestrutura já mencionadas acima, compreendem também a apresentação de:
anteprojeto de investimentos (AP) e respectivo cronograma, em até 120 dias a contar da data de eficácia do contrato;
plano de Gestão da Infraestrutura (PGI) para todo o período da concessão, em até 180 dias a contar da data de eficácia do contrato, incluindo relatórios de Avaliação das Condições das Instalações (ACI) , Programa de Melhorias da Infraestrutura (PMI) e Resumo de Movimentação Aeroportuária (RMA) ;
Plano de Contingências para Situações Excepcionais (PCSE) , em até um ano após a data de eficácia do contrato;
Plano de Qualidade de Serviço (PQS) , em até 90 dias após a data de eficácia do contrato;
Plano de Evento Especial (PEE) , sempre que se julgar que a realização de um determinado evento possa gerar impactos sobre os Usuários do Aeroporto, que demandem um planejamento especial por parte da Concessionária, em até 60 dias antes do evento.
Para isso o contrato estabeleceu um anexo específico denominado Plano de Exploração Aeroportuária (PEA) , que descreve todas os investimentos necessários ao longo da Fase I-B que possibilitem a prestação do serviço adequado aos usuários.
I.3. Metodologia de análise utilizada pela Anac
A análise do cumprimento das obrigações relativas à Fase I-B de execução dos Contratos de Concessão de Aeroportos compreende, em resumo, as seguintes etapas:
análise do anteprojeto e documentação correlata;
acompanhamento de investimentos e obras mediante relatórios mensais da obra enviados pela concessionária e visitas periódicas às obras e;
verificação da conclusão dos investimentos previstos, ao final da Fase I-B.
No âmbito da Anac o fluxograma do processo de recebimento está mapeado no MRNI, sendo os principais objetos de verificação primária todos os componentes operacionais que compõem os fluxos de embarque e desembarque de passageiros.
Entre as competências da SRA, a GIOS destaca-se como principal responsável no processo de avaliação dos investimentos, incumbindo-lhe as seguintes tarefas (MPR/SRA-021-R00 - Análise de Projetos de Aeroportos Concedidos) :
acompanhar e verificar a manutenção do nível de serviço durante a fase II;	
analisar projeto básico e anteprojeto de investimentos e obras';
realizar verificação de projeto "As Built";
Quanto aos aspectos de safety e security, em especial no Lado Ar, estes são de competência da SIA em relação à validação das entregas e emissão de parecer que servirá de base para considerar adimplida a obrigação contratual no âmbito da SRA, que é a área responsável por dar a opinião final sobre o adimplemento contratual da concessionária com relação às obras da Fase I-B.
A análise do cumprimento das obrigações relativas ao terminal de passageiros compreende verificar se:
 capacidade de processamento de passageiros efetivamente entregue, em termos de espaço mínimo por passageiro e tempo de ocupação, dos componentes operacionais, domésticos e internacionais, do terminal de passageiros (saguão de embarque, check-in, inspeção de segurança, emigração, sala de embarque, imigração, sala de desembarque, aduana e saguão de desembarque) , observados os Parâmetros Mínimos de Dimensionamento previstos no Apêndice B do PEA, é maior ou igual à capacidade requerida nos itens 7.1.1.1, 7.1.1.2, 7.1.1.3 e 7.1.1.4 do PEA;
o número de pontes de embarque efetivamente disponibilizado atende o número mínimo requerido no item 7.1.1.5 do PEA e;
as instalações foram construídas observando as Especificações Mínimas dos Terminais de Passageiros estabelecidas no PEA e em consonância com os memoriais descritivos e especificações técnicas apresentadas pela Concessionária.
Já as obrigações do Lado Ar compreendem, de forma geral, as seguintes adequações de infraestrutura previstas no PEA:
construção e/ou reforma de pátio de aeronaves, em número mínimo de posições simultâneas e independentes;
adequação, implantação e/ou ampliação de PPD;
implantação de RESA;
implantação e/ou reforma de pista de táxi e respectivos acostamentos.
I.4 Objetivo e questões de auditoria 
A presente auditoria teve por objetivo fiscalizar a atuação da Anac no recebimento das obras da Fase I-B nos aeroportos da 4ª rodada de concessões (Porto Alegre, Florianópolis, Salvador e Fortaleza) .
A partir do objetivo do trabalho e a fim de avaliar em que medida os recursos estão sendo aplicados de acordo com a legislação pertinente, formularam-se as questões adiante indicadas:
Questão 1: O recebimento das melhorias de infraestrutura aeroportuárias pela Anac, previstas na Fase I-B do PEA dos aeroportos da 4ª rodada de concessões, observa as especificações contratuais??
Questão 2: A entrega de planos e projetos durante a Fase I-B (Anteprojeto, Plano de Gestão da Infraestrutura, Plano de Eventos Especiais, Plano de Contingência para Situações Excepcionais, Plano de Qualidade de Serviço) foi feita no prazo e na qualidade prevista no contrato de concessão, sendo devidamente analisados pela agência??
I.5 Metodologia utilizada nesta fiscalização
Inicialmente, requisitou-se à Anac toda a documentação relacionada ao cumprimento das obrigações da Fase I-B dos aeroportos da 4ª rodada de concessões, em especial os seguintes documentos:
Anteprojeto (AP) ;
Plano de Gestão da Infraestrutura (PGI) ;
Plano de Contingências para Situações Excepcionais (PCSE) ;
Plano de Eventos Especiais (PEE) ;
Plano de Qualidade de Serviço (PQS) ; e
Análises realizadas pela Anac sobre esses documentos.
Além disso, a equipe solicitou acesso externo aos processos abaixo designados no Sistema Eletrônico de Informações (SEI) , que envolvem o cumprimento das obrigações da Fase I-B:
Quadro 1 - Principais processos analisados
	Processo
	Assunto

	00058.031841/2018-31
	PCSE SBSV

	00058.032026/2018-99
	PCSE SBFL

	00058.032246/2018-12
	PCSE SBPA

	00058.032238/2018-76
	PCSE SBFZ

	00058.008450/2019-01
	PQS SBSV

	00058.008625/2019-72
	PQS SBFL

	00058.009448/2019-41
	PQS SBPA

	00058.009168/2019-33
	PQS SBFZ

	00058.525896/2017-26
	SBPA - Análise do Anteprojeto - Fase I-B

	00058.525891/2017-01
	SBFZ - Análise do Anteprojeto - Fase I-B

	00058.525912/2017-81
	SBSV - Análise do Anteprojeto - Fase I-B

	00058.525915/2017-14
	SBFL - Análise do Anteprojeto - Fase I-B

	00058.008340/2018-51
	SBPA - Acompanhamento de investimentos e obras - Fase I-B

	00058.008437/2018-63
	SBFL - Acompanhamento de investimentos e obras - Fase I-B

	00058.008462/2018-47
	SBSV - Acompanhamento de investimentos e obras - Fase I-B

	00058.008444/2018-65
	SBFZ - Acompanhamento de investimentos e obras - Fase I-B

	00058.020948/2019-34
	SBFL - Verificação de adimplemento Fase I-B - Investimentos de Safety

	00058.020953/2019-47
	SBFZ - Verificação de adimplemento Fase I-B - Investimentos de Safety

	00058.020951/2019-58
	SBPA - Verificação de adimplemento Fase I-B - Investimentos de Safety

	00058.020952/2019-01
	SBSV - Verificação de adimplemento Fase I-B - Investimentos de Safety

	00058.026649/2019-11
	SBSV - Verificação de adimplemento Fase I-B - Investimentos de Security

	00058.026652/2019-27
	SBFZ - Verificação de adimplemento Fase I-B - Investimentos de Security

	00058.026647/2019-14
	SBPA - Verificação de adimplemento Fase I-B - Investimentos de Security

	00058.026644/2019-81
	SBFL - Verificação de adimplemento Fase I-B - Investimentos de Security

	00058.525469/2017-48
	SBFL - Plano de Gestão da Infraestrutura (PGI) 

	00058.525475/2017-03
	SBPA - Plano de Gestão da Infraestrutura (PGI) 

	00058.525468/2017-01
	SBFZ - Plano de Gestão da Infraestrutura (PGI) 

	00058.525474/2017-51
	SBSV - Plano de Gestão da Infraestrutura (PGI) 

	00058.007081/2019-21
	Manual de Recebimento de Novas Infraestruturas (RNI) 

	Processos originados após a inspeção final da Anac

	00058.000081/2019-09
	SBFL - Avaliação de nível de serviço e dimensionamento do meio-fio único

	00058.045964/2019-30
	SBFZ - Auto de Infração (Adequação das pistas de táxi) 

	00058.047158/2019-04
	SBFZ - Auto de Infração (Adequação da distância de separação entre pista de táxi A e PPD 13/31) 

	00058.046138/2019-16
	SBPA - Auto de Infração (Área do Pátio de aeronaves) 

	00058.046141/2019-21
	SBPA - Auto de Infração (Adequação da faixa de pista e respectiva faixa preparada da PPD 11/29) 

Fonte: SEI
Foram analisados, em princípio, todos os documentos da Anac disponibilizados até o término da Fase I-B, bem como os documentos produzidos dentro do prazo de análise da agência (de até 60 dias após o recebimento das obras) relativos à verificação do adimplemento contratual daquela fase na data estipulada em contrato.
Realizou-se uma análise preliminar dos processos supracitados de forma a compreender inicialmente a lógica de interação regulador-regulado nesta fase contratual. A partir do estudo das principais intervenções críticas nos projetos, a equipe então planejou inspeções in loco nos Aeroportos de Porto Alegre, Florianópolis e Salvador para acompanhar a rotina de inspeção técnica dos agentes de fiscalização da Anac por ocasião do recebimento das obras da Fase I-B nesses aeroportos. 
Durante as inspeções nos aeroportos também foram executados exames físicos em determinadas áreas como o estacionamento de veículos, por exemplo, para conferir se a quantidade de vagas estabelecida em contrato havia sido disponibilizada, e foram cotejados os resultados obtidos com os projetos as built e demais plantas que a equipe do TCU já dispunha.
A partir das informações coletadas, foi realizado um inventário de riscos para subsidiar a elaboração das questões de auditoria e realizada uma sessão preliminar de apresentação da referida matriz junto ao Relator, de forma a validar o planejamento.
Com base nos levantamentos efetuados, foram mapeados os seguintes riscos relacionados ao objeto auditado:
Processo de Trabalho: Recebimento de novas infraestruturas
Objetivo do processo: Atestar o cumprimento dos investimentos em infraestrutura aeroportuária, em especial os previstos na Fase I-B do contrato de concessão, conforme estabelecido no Plano de Exploração Aeroportuário (PEA) .
Causa/fonte:
Projetos executados de forma diferente do as built previamente aprovado.
Envio das novas plantas e memorial descritivo pelas concessionárias de forma intempestiva.
Relatório de registro de adimplemento de obrigações da Fase I-B elaborado de forma extemporânea e/ou não cumprindo sua finalidade de indicar precisamente as não-conformidades contratuais.
Processo de medição de áreas para fins de verificação dos parâmetros mínimos de dimensionamento deficiente, incompleto e/ou ou sem memória de cálculo.
 Ausência de lavratura de auto de infração para inconformidades da Fase I-B.
Evento: Recebimento pela Anac de infraestruturas em desacordo com as especificações contratuais.
Consequência: Nível de serviço e conforto aos usuários abaixo do requerido.
Descrição do risco: devido à ausência de verificação efetiva e tempestiva das especificações mínimas de terminal de passageiros e de outras melhorias na infraestrutura, poderá ocorrer o recebimento pela Anac de infraestruturas em desacordo com as especificações contratuais, o que poderá levar a um nível de serviço e conforto aos usuários abaixo do requerido, impactando a prestação do serviço adequado.
Processo de Trabalho: Verificação de obrigações de entrega e atualização de documentos de suporte da Fase I-B (Anteprojeto - AP, Plano de Gestão da Infraestrutura - PGI, Plano de Eventos Especiais - PEE, Plano de Contingência para Situações Excepcionais - PCSE, Plano de Qualidade de Serviço - PQS) .
Objetivo do processo: assegurar o cumprimento e acompanhamento dos investimentos em infraestrutura aeroportuária previstos na Fase I-B do contrato de concessão.
Causa/fonte:
Planos e projetos entregues em prazo superior ao previsto em contrato.
Planos e projetos entregues com escopo diferente do previsto em contrato.
Ausência de lavratura de autos de infração para planos e projetos entregues com prazo e/ou escopo diferentes do previsto em contrato.
Ausência de análise crítica pela Anac sobre a conformidade dos planos e projetos em relação às especificações contratuais.
Evento: verificação do adimplemento da Fase I-B sem a verificação efetiva dos demais documentos de suporte exigidos pelo PEA.
Consequência: Deterioração da qualidade do serviço, ocorrência de situações de contigengência e eventos especiais não planejados e prejuízo potencial ao Erário em decorrência da não lavratura de autos de infração devidos.
Descrição do risco: devido à existência de planos e projetos entregues com escopo e/ou prazo diferentes das especificações contratuais e sem a devida análise e tomada de providências pela Anac de forma tempestiva, poderá ocorrer a verificação do adimplemento da Fase I-B sem a verificação efetiva dos demais documentos de suporte exigidos pelo PEA, o que poderá levar à deterioração da qualidade do serviço, ocorrência de situações de contingência e eventos especiais não planejados e prejuízo potencial ao Erário em decorrência da não lavratura de autos de infração devidos, impactando o nível de serviço ao usuário e conformidade no controle do PEA (evitando a ocorrência de cláusulas contratuais "pro-forma") .
Os trabalhos foram realizados em conformidade com as Normas de Auditoria do Tribunal de Contas da União (Portaria-TCU n. 280, de 8 de dezembro de 2010, alterada pela Portaria-TCU n. 168 de 30 de junho de 2011) e com observância aos Padrões de Auditoria de Conformidade estabelecidos pelo TCU (Portaria-Segecex n. 26 de19 de outubro de 2009) .
I.6. Limitações inerentes à auditoria 
Não constituirão escopo da presente fiscalização as obras do Lado Terra do Aeroporto de Fortaleza que integram a Fase I-B devido à obtenção de extensão de prazo contratual para entrega das obras, com término previsto apenas para abril/2020.
Também não serão avaliadas infraestruturas que não estejam relacionadas diretamente às exigências contidas no PEA, tais como áreas administrativas da concessionária e de empresas aéreas, Central de Utilidades (CUT) , Centro de Controle Operacional (CCO) , Sala de Serviços de Informação Aeronáutica (AIS) , áreas comerciais, etc.
Por fim, é importante ressaltar que não será feito qualquer juízo de valor sobre a economicidade (ou não) dos preços praticados para executar as obras, tendo em vista que não se trata de obra pública.
I.7. Volume de recursos fiscalizados 
O volume de recursos fiscalizados alcançou o montante estimado de R$ 2.240.000.000,00, com base nas projeções existentes nos estudos de viabilidade dos aeroportos integrantes da 4ª rodada para os investimentos da Fase I-B.
I.8. Benefícios estimados da fiscalização 
Entre os benefícios estimados desta fiscalização pode-se mencionar a maior expectativa de controle e aperfeiçoamento da administração pública.
Achados de auditoria 
II.1. Indisponibilidade do meio fio de embarque superior (SBFL) 
Foi constatado que a via terrestre associada ao nível de embarque do novo terminal de passageiros do Aeroporto de Florianópolis estava construída, mas indisponível aos passageiros, diferentemente do previsto contratualmente, do anteprojeto e do as built anteriormente apresentados.
De acordo com o PEA, incumbe à concessionária do Aeroporto de Florianópolis, até o final da Fase I-B, os seguintes investimentos (Evidência 1) :
7.1 Para a Fase I-B do Contrato, com prazo máximo de duração de 26 (vinte e seis) meses a partir da Data de Eficácia do Contrato, a Concessionária deverá realizar os investimentos necessários para disponibilizar os sistemas permanentes que possibilitem a prestação de serviço adequado aos Usuários, conforme abaixo:
7.1.1 Construir novo terminal de passageiros, organizado em dois ou mais níveis operacionais, e vias terrestres associadas, ao sul da pista 14/32, com área e equipamentos equivalentes aos adequados para processar, simultaneamente, pelo menos:
7.1.1.1 1.330 (hum mil trezentos e trinta) passageiros domésticos em hora pico durante o embarque; 
7.1.1.2 1.290 (hum mil duzentos e noventa) passageiros domésticos em hora pico durante o desembarque; 
7.1.1.3 370 (trezentos e setenta) passageiros internacionais em hora pico durante o embarque; 
7.1.1.4 310 (trezentos e dez) passageiros internacionais na hora pico durante o desembarque;
7.1.1.5 10 (dez) pontes de embarque e respectivas posições de pátio, com área equivalente à adequada para atender, de forma simultânea e independente, a 9 (nove) aeronaves Código "C", e 1 (uma) aeronave Código "E".
 (...) 
7.2. Os investimentos mencionados no item 7.1 devem ser executados observando o atendimento aos Parâmetros Mínimos de Dimensionamento, os Indicadores de Qualidade de Serviço e as demais regras previstas no Contrato e seus Anexos, estando plenamente operacionais ao final da Fase I-B. (grifo nosso) 
Especificamente em relação ao Terminal de Passageiros, o PEA também prevê que:
6.1. Novos terminais de passageiros ou ampliações dos terminais de passageiros existentes (exceto aqueles dedicados exclusivamente à Aviação Geral) deverão estar organizados em dois ou mais níveis operacionais, em que ocorra o processamento dos embarques e dos desembarques em pavimentos distintos, cada qual com sua respectiva via de acesso terrestre e meio-fio para veículos no lado terra.
6.1.1 Configurações de terminal de passageiros distintas do especificado no item 6.1 poderão ser aceitas, exceto no caso estabelecido no item 7.1.1, desde que assegurado, nestas instalações, pelo menos o nível de serviço estabelecido neste PEA e observado o procedimento estabelecido no item 2.30 do Contrato. Neste caso, as empresas aéreas consultadas podem ser aquelas que operam ou operarão no respectivo terminal. (grifo nosso) 
O Relatório da visita técnica da Anac ao aeroporto, elaborado para fins de verificação preliminar do cumprimento das obrigações relativas à Fase I-B de execução do Contrato de Concessão, apontou, entre outros aspectos (Evidência 2) :
4. Sobre as vias terrestres associadas ao terminal de passageiros, foi verificado que o meio-fio de embarque (de acesso direto ao pavimento do saguão de embarque e check-in) não foi disponibilizado aos passageiros e que o meio-fio de desembarque está sendo utilizado para atender os passageiros que embarcam e desembarcam no Aeroporto, diferentemente da situação analisada no anteprojeto e também apresentada recentemente pela Concessionária no projeto as built "Área Externa - Planta de fluxos" (SEI 3407561) , como anexo ao Ofício CAIF/ANAC nº 99/2019 (SEI 3407509) , de 23 de agosto de 2019. Para manter a operação conforme o projeto aprovado (com seu dimensionamento verificado, em atendimento ao item 6.1 do PEA) , é necessário que a Concessionária realize o embarque dos passageiros pelo meio-fio de embarque - retire a cancela de controle de acesso ao meio-fio de embarque e adeque toda a sinalização de acesso aos meios-fios de embarque e desembarque do Aeroporto (...) . (grifo nosso) 
Tal situação de indisponibilidade é na figura 9 (peça 19) e no Relatório Fotográfico do Ofício 119/2019/GIOS/SRA-ANAC (peça 13, p. 5) , em que pode ser verificada inclusive a presença de cancela impedindo a entrada de veículos no nível superior (à direita na figura citada) :
Tal situação difere dos projetos apresentados pela concessionária para fins de fiscalização, conforme ilustram as figuras 10 e 11 (peça 19) e figuras 3 e 4 da Nota Técnica 10/2019/GIOS/SRA (peça 12, p. 6) .
A própria concessionária também reconheceu o fato e propôs como alternativa o embarque e desembarque pelo nível operacional térreo, para fins de conformidade com a Fase I-B (Evidência 5) :
Em atenção aos itens 4 (vias terrestres associadas ao terminal de passageiros) e 5 (controle acesso - "praça de pedágio" - dos passageiros ao meio fio de embarque e ao meio fio desembarque do Aeroporto) do Ofício, tem-se a destacar inicialmente que, dentre as infraestruturas construídas por esta Concessionária, encontra-se um terminal dotado de dois níveis operacionais, sendo um para processamento de embarque e outro para processamento de desembarque, cada qual com sua respectiva via de acesso terrestre e meio-fio para veículos lado terra, dimensionada para processar, simultaneamente, as quantidades de passageiros na hora-pico determinadas na cláusula 7.1.1 do Plano de Exploração Aeroportuária, cumprindo desta forma, na íntegra, o Contrato de Concessão.
Em respeito ao posicionamento da Agência, a Concessionária elaborou o estudo denominado "Memorial Viabilidade Acesso Controlado Meio-fio térreo", presente no Anexo I deste Ofício, o qual acompanhará os Projetos "As Built" (Anexo II) , que aborda a situação atual do Sistema Viário do Aeroporto Internacional de Florianópolis, estudo que demonstra de forma clara que o embarque e desembarque da forma proposta pela Concessionária atende aos Níveis de Serviço da operação e à experiência do passageiro, visitante e usuários de forma geral. (grifo no original) 
A Anac, a seu turno, analisando as novas informações prestadas pela concessionária em face da vistoria inicial realizada, concluiu pela possibilidade de aceitar o posicionamento da concessionária na nota técnica final de análise de adimplemento da Fase I-B, conforme se depreende abaixo (Evidência 3) :
6.12 Entretanto, apesar de a Concessionária haver executado a obra do viaduto de acesso ao nível de embarque, este não se encontrava disponibilizado ao público - todos os usuários eram direcionados ao meio-fio de desembarque, entre o estacionamento e a praça comercial "Boulevard 14/32".
 (...) 
6.20. No que se refere à não disponibilização do meio-fio de embarque aos passageiros, cabe enfatizar que as obrigações previstas nos itens 7.1.1 e 6.1 do PEA não se limitam à construção da infraestrutura, mas também ao desempenho que se espera garantir aos usuários. Tanto é assim que o contrato não estabeleceu o projeto que deveria ser executado pela Concessionária, sendo de livre escolha da mesma, desde que observados os valores mínimos de capacidade requeridos, os Parâmetros Mínimos de Dimensionamento, as Especificações Mínimas de Terminais de Passageiros, os Indicadores de Qualidade de Serviço, entre outras obrigações. Corrobora ainda com o entendimento que o contrato é voltado para o uso eficiente da infraestrutura, por meio de atendimento de parâmetros de performance (dimensionamento da infraestrutura, indicadores de qualidade de serviço, etc) .
6.21. Portanto, embora as obrigações estabelecidas nos itens 7.1.1 e 6.1 do PEA não se limitem à construção da infraestrutura, mas também ao desempenho esperado na operação, o Poder Concedente tem a prerrogativa de avaliar se a solução operacional proposta pela Concessionária, qual seja, utilização do meio-fio duplo localizado no pavimento térreo como meio-fio de embarque e desembarque, apresenta nível de serviço equivalente ao estabelecido no Contrato de Concessão. 
6.22. Considerando que o viaduto e o meio-fio de acesso ao embarque foram construídos e se encontram aptos à operação, considerando que a Concessionária pode reverter, rapidamente (de um dia para o outro) , a utilização do meio-fio de desembarque, pelos passageiros que chegam ao Aeroporto, para o meio-fio de embarque, e que a ANAC pode, quando julgar que o nível de serviço prestado aos usuários não é adequado ou equivalente aquele estabelecido nos itens 7.1.1 e 6.1 do PEA, solicitar a abertura do meio-fio de embarque aos passageiros, conclui-se que não há prejuízo ao adimplemento da Fase I-B.
6.23. Contudo, visando a manutenção da operação atual, sem a separação vertical de meio-fio de embarque e meio-fio de desembarque, cabe a Concessionária demonstrar, com base em dados efetivamente realizados, durante a Fase II, que o meio-fio duplo, localizado no pavimento térreo, tem capacidade de atender à demanda de veículos (usuários) de forma adequada, conforme será solicitado pela ANAC em processo específico (SEI nº 00058.000081/2019-09) .
6.24. É importante destacar que a avaliação do nível de serviço de cada componente operacional do aeroporto, incluindo o meio-fio de embarque e desembarque, se dá pela adequada disponibilidade de infraestrutura nos horários mais movimentados (horário de pico) . Com isso, torna-se essencial que a avaliação do adequado dimensionamento do meio-fio seja realizada no período de maior movimentação do Aeroporto, preferencialmente no mês de janeiro de 2020, para que então está área técnica tenha dados suficientes para análise, no âmbito da Fase II do Contrato de Concessão. (grifo nosso) 
Entende-se que, nesse caso, o contrato de concessão não contempla de maneira clara e objetiva essa hipótese de aceitação do meio-fio de acesso superior não-operacional, dado que a leitura do dispositivo contido no item 6.1 do PEA permite inferir que apenas outras infraestruturas (novas ou existentes) além do novo terminal de passageiros situado ao sul da pista 14/32 é que poderiam ter o número de níveis operacionais reduzidos.
Por outro lado, a nova via de acesso ao terminal encontra-se construída e plenamente pronta para uso, não fazendo sentido obstaculizar a operação simultânea no nível operacional de desembarque, já que a finalidade do dispositivo é, em última análise, exigir um nível de dimensionamento de meio-fio de embarque compatível com a demanda, o que pode se provar viável com configuração diversa da originalmente estabelecida, e inclusive potencialmente até mais vantajosa economicamente para a União mediante a estratégia de exploração comercial adotada ("Boulevard 14/32") por meio de incremento na receita proveniente da outorga variável.
Além disso, todos os cálculos de redimensionamento do saguão de desembarque funcionando como saguão de embarque e uso do meio fio térreo de maneira mista (embarque/desembarque) foram apresentados e justificados de acordo com os parâmetros adequados à demanda atual. Em adição, é importante lembrar que na Fase II do contrato o concessionário tem apenas de manter o nível de serviço adequado à demanda presente do aeroporto, e não necessariamente o nível de projeto para o qual dimensionou inicialmente a infraestrutura.
Nota-se assim que existe possibilidade de operação com número menor de vias de acesso aos níveis operacionais se utilizados parâmetros mais alinhados à demanda atual do aeroporto para fins de dimensionamento, ao invés de pré-definir níveis de hora-pico de passageiros como referência inicial.
Após a fase de execução da auditoria foi verificado que tal aperfeiçoamento contratual já vem sendo o modelo sugerido para a 6ª rodada de concessões aeroportuárias, na qual se segue uma linha de regulação cada vez mais baseada em desempenho, sob a qual, preservadas determinados investimentos obrigatórios, o cumprimento do nível de serviço estipulado poderá se dar por concepções de planejamento e operação distintos, privilegiando em potencial uma melhor exploração econômica do ativo e experiência para o passageiro (Evidência 6) :
III.3. Alterações no Anexo 02 - Plano de Exploração Aeroportuária (PEA) 
173. As alterações realizadas tiveram como diretriz alinhar o Plano de Exploração Aeroportuária (PEA) à regulação mais flexível, com foco maior no desempenho esperado. Portanto, o objetivo principal foi detalhar, esclarecer e especificar os requisitos de nível de serviço e especificações mínimas da infraestrutura aeroportuária, elucidando os resultados pretendidos. 
III.3.1. Especificações Mínimas da Infraestrutura Aeroportuária
 (...) 
175. Dessa forma, estabeleceram-se especificações mínimas para vias de acesso, meio-fio e estacionamento de veículos, por exemplo, abrangendo de forma expressa condições mínimas da infraestrutura, como iluminação, sinalização e dimensionamento adequado. Cabe destacar que, com o crescimento de soluções de transporte via aplicativo e o aumento da demanda em aeroportos, nota-se que as vias de acesso e o meio-fio têm se tornado componentes fundamentais para o fluxo de passageiros, ensejando realização de investimentos em aeroportos já concedidos. Por isso, entende-se que o contrato deve se manter flexível, permitindo as mudanças e novas tecnologias que certamente ocorrerão ao longo do período contratual, porém sempre garantindo que a infraestrutura estará adequada e que um bom serviço seja prestado aos seus usuários. (grifo nosso) 
Na minuta do PEA submetido à Audiência Pública também fica evidenciado tal linha de regulação mais dinâmica e flexível, conforme trecho abaixo transcrito, em que há flexibilidade em relação ao dimensionamento conforme demanda projetada, e com liberdade de projeto para adaptar as soluções de adequação de infraestrutura que cheguem ao mesmo nível de serviço projetado (Evidência 7) .
7. Melhorias da Infraestrutura Aeroportuária
BLOCO SUL
Aeroporto de Curitiba 
7.1. Para a Fase I-B do Contrato, com prazo máximo de duração de 36 (trinta e seis) meses a partir da Data de Eficácia do Contrato, a Concessionária deverá realizar os investimentos necessários para adequação da infraestrutura, a fim de disponibilizar os sistemas permanentes que possibilitem a prestação de serviço adequado aos Usuários, conforme abaixo: 
7.1.1 Adequar a capacidade de processamento de passageiros e bagagens no aeroporto, incluindo terminal de passageiros, estacionamento de veículos, vias terrestres associadas e outras infraestruturas de apoio, de modo a prover área e equipamentos adequados para processar no aeroporto, pelo menos, a demanda de passageiros na Hora Pico apurada nos 12 (doze) meses compreendidos entre o 23º (vigésimo terceiro) e o 34º (trigésimo quarto) mês da concessão, em embarque e desembarque.
Avaliadas essas mudanças e o caso concreto ocorrido no Aeroporto de Florianópolis, as disposições contratuais atuais não se demonstraram suficientes para cobrir alternativas operacionais do concessionário, mantidas as obrigações de investimento. É dizer, as cláusulas do PEA da 4ª rodada de concessões, apesar de possuírem algum viés de orientação por desempenho (em maior grau para a Fase II) , não previram especificamente para fins de Fase I-B no novo terminal situado ao sul da pista 14/32, suficiente flexibilidade para permitir, por exemplo, diferente solução operacional nas vias de acesso aos níveis operacionais (mudança no fluxo de passageiros) , de modo que, mantidas as obrigações construtivas dessas vias de acesso em dois níveis, fosse possível a exploração do ativo com apenas a via de acesso térrea disponível para acesso aos usuários - privilegiando uma solução potencialmente mais atraente do ponto de vista financeiro e com melhor nível de experiência ao passageiro.
Tal condição pode refletir diretamente em menor vantajosidade econômica e nível de serviço percebido pelo passageiro (efeito potencial) já que concreta a possibilidade de operação com número menor de vias de acesso aos níveis operacionais, desde que autorizado pela agencia, e ressalvada a possibilidade de exigir-se o quantitativo de vias de acesso aos níveis operacionais originalmente estabelecidos.
A perpetuação de tais restrições também pode se traduzir em custos desnecessários para manutenção de infraestruturas ociosas em relação à demanda atual em termos de dimensionamento, uma vez que as infraestruturas tanto das vias de acesso como dos saguões de embarque e desembarque e respectivas vias de acesso foram projetadas para uma demanda pré-estabelecida para fins de Fase I-B que é inferior à demanda atual. A racionalização desse fluxo de passageiros, mantidas as obrigações construtivas de infraestrutura, possibilita melhor aproveitamento e maior orientação por desempenho da infraestrutura disponível, possibilitando maiores arrecadações de outorga variável para a União mediante a exploração eficiente do ativo, sem perda da qualidade do serviço prestado ao usuário.
Excepcionalmente, considerando (i) que já está sendo implementada na próxima rodada de concessões medida atinente a corrigir tais falhas, (ii) que tais medidas só foram publicadas em minuta do PEA após o prazo de execução dos trabalhos, (iii) que ficou comprovado que a situação atende à demanda atual, (iv) que está sendo monitorado o nível de serviço via meio-fio único em processo específico; e (v) que a via de acesso superior encontra-se construída; com fundamento no item 111 das Orientações para Auditoria de Conformidade ("achados sanados durante a auditoria") , entende-se pela não necessidade de apresentação de proposta de encaminhamento.
Análise dos comentários dos gestores 
Considerando a ausência de achados de alta complexidade ou de grande impacto, não será proposto o encaminhamento do relatório preliminar aos gestores.
Outras informações
Durante o curso dos trabalhos, foram detectadas não-conformidades na análise dos investimentos da Fase I-B que não caracterizaram achado de auditoria, mas que pela sua importância merecem ser relatadas, inclusive para subsidiar eventual trabalho de acompanhamento. Tais constatações constam nos tópicos abaixo para o Aeroporto Internacional de Porto Alegre - Salgado Filho (SBPA) e para o Aeroporto Internacional de Fortaleza - Pinto Martins (SBFZ) .
II.2. Aeroporto Internacional de Porto Alegre - Salgado Filho (SBPA) 
Histórico
O Anexo 2 do Contrato de Concessão, Plano de Exploração Aeroportuária - PEA, estabelece investimentos em infraestrutura a serem realizados pela Concessionária do Aeroporto Internacional de Porto Alegre durante a Fase I-B do Contrato de Concessão, quais sejam:
7.1 Para a Fase I-B do Contrato, com prazo máximo de duração de 26 (vinte e seis) meses a partir da Data de Eficácia do Contrato, a Concessionária deverá realizar os investimentos necessários para disponibilizar os sistemas permanentes, que possibilitem a prestação de serviço adequado aos Usuários, conforme abaixo:
7.1.1 Ampliar a capacidade de processamento de passageiros e bagagens no aeroporto, incluindo terminal de passageiros, estacionamento de veículos e vias terrestres associadas, com área e equipamentos equivalentes aos adequados para processar simultaneamente no aeroporto pelo menos:
7.1.1.1 2.350 (dois mil trezentos e cinquenta) passageiros domésticos em hora pico durante o embarque;
7.1.1.2 1.850 (hum mil oitocentos e cinquenta) passageiros domésticos em hora pico durante o desembarque;
7.1.1.3 400 (quatrocentos) passageiros internacionais em hora pico durante o embarque;
7.1.1.4 400 (quatrocentos) passageiros internacionais na hora pico durante o desembarque;
7.1.1.5 14 (quatorze) pontes de embarque e respectivas posições de pátio, com área equivalente à adequada para atender, de forma simultânea e independente, a 12 (doze) aeronaves Código "C", 1 (uma) aeronave Código "D" e 1 (uma) aeronave Código "E".
7.1.2 As instalações construídas com vistas à ampliação de capacidade de que trata o item 7.1.1 deverão ser fisicamente conectadas ao terminal de passageiros de maior capacidade e estar organizadas em dois ou mais níveis operacionais.
7.1.3 Disponibilizar pátio de aeronaves com área equivalente à adequada para acomodar, pelo menos, de forma simultânea e independente, 20 (vinte) aeronaves código "C", 01 (uma) aeronave Código "D" e 01 (uma) aeronave Código "E", entre posições atendidas pelas pontes de embarque referidas no item anterior e posições remotas.
7.1.4 Construir edifício garagem de estacionamento de veículos e respectivas vias de acesso, de modo que o Aeroporto disponibilize, ao final da Fase I-B, pelo menos 4.300 (quatro mil e trezentas) vagas dedicadas exclusivamente a visitantes e passageiros.
7.1.4.1 Não serão contabilizadas entre as vagas previstas no item 7.1.4. aquelas que venham a ser destinadas de forma conjunta, por meio de qualquer forma de contrato, acordo ou ajuste firmado pela Concessionária ou pelo explorador do estacionamento, ao atendimento de usuários específicos (aluguel ou tratamento de veículos, táxi ou empresas de transporte, funcionários que trabalham nas instalações aeroportuárias, entre outros) , ainda que tais vagas não sejam discriminadas.
7.2. Os investimentos mencionados no item 7.1 devem ser executados observando o atendimento aos Parâmetros Mínimos de Dimensionamento, os Indicadores de Qualidade de Serviço e as demais regras previstas no Contrato e seus Anexos, estando plenamente operacionais ao final da Fase I-B.
7.3. Além dos investimentos descritos anteriormente, a Concessionária deverá realizar os seguintes investimentos em infraestrutura:
7.3.1 Adequação da faixa de pista e respectiva faixa preparada da pista de pouso e decolagem 11/29, de acordo com os requisitos regulamentares de projeto para o número de código 4 em pista de aproximação de precisão, até o final da Fase I-B;
7.3.2 Implantação de Áreas de Segurança de Fim de Pista (RESA) , com as dimensões de 240m x 150m (comprimento x largura) nas cabeceiras da pista de pouso e decolagem 11/29, até o final da Fase I-B;
7.3.3 Adequação das pistas de táxi, seus acostamentos e faixas de pista de táxi, de acordo com os requisitos regulamentares de projeto para a aeronave crítica em operação, até o final da Fase I-B;
 (...) 
7.3.5 A Concessionária deverá disponibilizar sistema automatizado de gerenciamento e inspeção de segurança da bagagem, capaz de inspecionar 100% (cem por cento) das bagagens despachadas embarcadas em aeronaves partindo do aeroporto;
7.3.6 A Concessionária deverá disponibilizar sistema de inspeção de segurança da carga capaz de inspecionar até 100% (cem por cento) da carga embarcada em aeronaves partindo do aeroporto com destino internacional;
7.3.7 Os sistemas previstos nos itens 7.3.5 e 7.3.6 deverão estar plenamente operacionais quando uma das seguintes situações ocorrer primeiro:
7.3.7.1 Mediante exigência regulamentar da ANAC, não sendo passível de reequilíbrio econômico-financeiro;
7.3.7.2 Após realização de obras e investimentos nos terminais correspondentes que afetem o fluxo de bagagens ou cargas nas suas instalações, ou;
7.3.7.3 Ao final da Fase I-B prevista no contrato.
Entre 23 e 25/9/2019, a equipe técnica da Anac vistoriou as instalações do aeroporto de Porto Alegre com o propósito de verificar o cumprimento das obrigações previstas na Fase I-B do contrato de concessão.
Em 30/9/2019, mediante Ofício n. 118/2019/GIOS/SRA-ANAC, a Agência elencou para a Fraport (concessionária do SBPA) pendências relativas às obrigações previstas nos itens 7.1.3, 7.3.1, 7.3.2, 7.3.3, 7.3.5 e 7.3.6 do PEA, já citados anteriormente.
Em 29 e 30/10/2019, foi realizada nova visita pela Anac, a fim de verificar as pendências apontadas no Ofício n. 118/2019/GIOS/SRA-ANAC.
Dessa forma, no que tange aos investimentos relativos ao terminal de passageiros e infraestruturas associadas, com relação ao provimento da capacidade de processamento de passageiros requerida pelo Contrato de Concessão, tem-se a seguinte situação:
Com relação à área dos componentes operacionais do Aeroporto:
Quadro 1 - Resumo das áreas operacionais do Terminal de Passageiros
	Componente
	Área mínima requerida na Fase I-B (m²) 
	Área apurada ao final da Fase I-B (m²) 
	Atende?

	Saguão de embarque
	4216,68
	4.092,11 (2º pav.) + 2.882,50  (3º pav.) = 6.974,61
	sim

	Check-in doméstico
	1018,34
	1018,34
	sim

	Check-in internacional
	360
	535,54
	sim

	Recheck-in
	NA
	78,46
	NA

	Inspeção de segurança doméstica
	391,67
	614,26
	sim

	Inspeção de segurança internacional
	100
	268,76
	sim

	Emigração
	66,67
	175,33
	sim

	Sala de embarque doméstico - ponte
	3302,05
	5213,46
	sim

	Sala de embarque doméstico - remoto
		304,58
	
	Sala de embarque internacional
	806,15
	1173,47
	sim

	Sala de embarque reversível
	NA
	440,17
	NA

	Imigração
	66,67
	263,20
	sim

	Aduana
	113,34
	228,00
	sim

	Sala de desembarque doméstico
	1572,5
	2234,82
	sim

	Sala de desembarque internacional
	510
	1249,29
	sim

	Saguão de desembarque
	2139,17
	3901,43
	sim

Fonte: Anac
Com relação aos equipamentos instalados:
Quadro 2 - Resumo dos equipamentos do Terminal de Passageiros
	Componente
	Equipamentos
	Quantidade mínima prevista na Fase I-B
	Quantidade instalada ao final da Fase I-B
	Atende?

	Check-in doméstico
	balcões de check-in
	38
	41
	sim

	Check-in internacional
	balcões de check-in
	17
	21
	sim

	Recheck-in
	balcões de recheck-in
	NA
	4
	NA

	Inspeção de segurança - doméstica
	Canais de inspeção
	10
	10
	sim

	Inspeção de segurança - internacional
	Canais de inspeção
	4
	5
	sim

	Emigração
	Guichês
	2
	6
	sim

	Sala de embarque doméstico - ponte, sala de embarque reversível e sala de embarque internacional
	Pontes de embarque
	12 Código C,
1 Código D e
1 Código E
	12 Código C,
1 Código D e
1 Código E
	sim

	Imigração
	Guichês
	5
	10
	sim

	Sala de desembarque doméstico
	Esteiras de restituição
	125,9 m
	3 x 64,5 m
	sim

	Sala de desembarque internacional
	Esteiras de restituição
	102,5 m
	2 x 79 m
	sim

Fonte: Anac
Em relação ao pátio de aeronaves, as obrigações contratuais eram:
7.1 Para a Fase I-B do Contrato, com prazo máximo de duração de 26 (vinte e seis) meses a partir da Data de Eficácia do Contrato, a Concessionária deverá realizar os investimentos necessários para disponibilizar os sistemas permanentes, que possibilitem a prestação de serviço adequado aos Usuários, conforme abaixo:
7.1.1 Ampliar a capacidade de processamento de passageiros e bagagens no aeroporto, incluindo terminal de passageiros, estacionamento de veículos e vias terrestres associadas, com área e equipamentos equivalentes aos adequados para processar simultaneamente no aeroporto pelo menos:
7.1.1.5 14 (quatorze) pontes de embarque e respectivas posições de pátio, com área equivalente à adequada para atender, de forma simultânea e independente, a 12 (doze) aeronaves Código "C", 1 (uma) aeronave Código "D" e 1 (uma) aeronave Código "E".
 (...) 
7.1.3 Disponibilizar pátio de aeronaves com área equivalente à adequada para acomodar, pelo menos, de forma simultânea e independente, 20 (vinte) aeronaves código "C", 01 (uma) aeronave Código "D" e 01 (uma) aeronave Código "E", entre posições atendidas pelas pontes de embarque referidas no item anterior e posições remotas.
 (...) 
Concluiu-se que o Aeroporto dispõe de doze posições de aeronaves Código C, uma posição de aeronave Código D e uma posição de aeronave Código E, todas dotadas de ponte de embarque, capazes de serem acomodadas de forma simultânea e independente, que possibilitam a prestação de serviço adequado aos usuários (passageiros, empresas aéreas, etc.) , atendendo o requisito 7.1.1.5 do PEA. Não obstante, o Aeroporto não disponibilizou pátio de aeronaves com área equivalente à adequada para acomodar, pelo menos, de forma simultânea e independente, 20 (vinte) aeronaves código "C", 01 (uma) aeronave Código "D" e 01 (uma) aeronave Código "E", entre posições atendidas pelas pontes de embarque e posições remotas, de forma permanente e que possibilitem a prestação de serviço adequado aos Usuários, não atendendo o item 7.1.3 do PEA.  (Figuras 12 a 14 da peça 19; Nota Técnica 7/2019/GIOS/SRA acostada à peça 17, p. 22-24) 
Quanto aos investimentos em infraestrutura relativos à segurança operacional (safety) a serem realizados durante o prazo da Fase I-B, são previstas as seguintes intervenções para o SBPA:
7.3. Além dos investimentos descritos anteriormente, a Concessionária deverá realizar os seguintes investimentos em infraestrutura:
7.3.1 Adequação da faixa de pista e respectiva faixa preparada da pista de pouso e decolagem 11/29, de acordo com os requisitos regulamentares de projeto para o número de código 4 em pista de aproximação de precisão, até o final da Fase I-B;
7.3.2 Implantação de Áreas de Segurança de Fim de Pista (RESA) , com as dimensões de 240m x 150m (comprimento x largura) nas cabeceiras da pista de pouso e decolagem 11/29, até o final da Fase I-B;
7.3.3 Adequação das pistas de táxi, seus acostamentos e faixas de pista de táxi, de acordo com os requisitos regulamentares de projeto para a aeronave crítica em operação, até o final da Fase I-B;
 (...) 
De acordo com a Anac, conclui-se que (Nota Técnica 7/2019/GIOS/SRA, peça 17, p. 25) :
a faixa preparada da pista de pouso e decolagem 11/29 não se encontrava adequada ao final da Fase I-B. Portanto, o item 7.3.1 não foi atendido  (figuras 15 e 16 da peça 19) ;
foram homologadas Áreas de Segurança de Fim de Pista (RESA) , com dimensões de 240 m x 150 m, nas duas cabeceiras da pista de pouso e decolagem 11/29. Portanto, o item 7.3.2 do PEA foi atendido;
todas as pistas de táxi, seus acostamentos e faixa de pistas de táxi encontravam-se adequadas ao final da Fase I-B. Portanto, o item 7.3.3 do PEA foi atendido.
Relativo aos investimentos em segurança da aviação civil contra atos ilícitos (security) , verificou-se que a infraestrutura disponibilizada pela concessionária, com fins de realizar inspeção de bagagem despachada e de carga embarcada em voos internacionais, atende aos requisitos contratuais, bem como a normas e regulamentos aplicáveis. Assim, conclui-se que os itens 7.3.5 e 7.3.6 do PEA foram atendidos no prazo da Fase I-B (Evidencia 8) .
Conclusão da Anac
Após as vistorias realizadas entre 23 e 25/9/2019 e 29 e 30/10/2019, a Anac concluiu que o Aeroporto Internacional de Porto Alegre:
CUMPRIU com as obrigações contratuais referentes aos investimentos em infraestrutura relacionados ao terminal de passageiros, estacionamento de veículos e vias terrestres associadas até o final da Fase I-B, previstos nos itens 7.1.1, 7.1.1.1, 7.1.1.2, 7.1.1.3, 7.1.1.4, 7.1.1.5;
CUMPRIU com as obrigações contratuais referentes aos investimentos em infraestrutura relacionados à implantação de Áreas de Segurança de Fim de Pista (RESA) , com as dimensões de 240m x 150m (comprimento x largura) nas cabeceiras da pista de pouso e decolagem 11/29, até o final da Fase I-B, previsto no item 7.3.2 do PEA;
CUMPRIU com as obrigações contratuais referentes aos investimentos em infraestrutura relacionados à adequação das pistas de táxi, seus acostamentos e faixas de pista de táxi, de acordo com os requisitos regulamentares de projeto para a aeronave crítica em operação, até o final da Fase I-B, previsto no item 7.3.3 do PEA;
CUMPRIU com as obrigações contratuais referentes aos investimentos em infraestrutura relacionados à disponibilização de sistema automatizado de gerenciamento e inspeção de segurança da bagagem, capaz de inspecionar 100% das bagagens despachadas embarcadas em aeronaves partindo do aeroporto, até o final da Fase I-B, previsto no item 7.3.5 do PEA;
CUMPRIU com as obrigações contratuais referentes aos investimentos em infraestrutura relacionados à disponibilização de sistema de inspeção de segurança da carga capaz de inspecionar até 100% da carga embarcada em aeronaves partindo do aeroporto com destino internacional, até o final da Fase I-B, previsto no item 7.3.6 do PEA;
NÃO CUMPRIU com as obrigações contratuais referentes aos investimentos em infraestrutura relacionados à disponibilização de pátio de aeronaves com área equivalente à adequada para acomodar, pelo menos, de forma simultânea e independente, 20 (vinte) aeronaves código "C", 01 (uma) aeronave Código "D" e 01 (uma) aeronave Código "E", até o final da Fase I-B, previsto no item 7.1.3 do PEA; e
NÃO CUMPRIU com as obrigações contratuais referentes aos investimentos em infraestrutura relacionados à adequação da faixa de pista e respectiva faixa preparada da pista de pouso e decolagem 11/29, de acordo com os requisitos regulamentares de projeto para o número de código 4 em pista de aproximação de precisão, até o final da Fase I-B, previsto no item 7.3.1 do PEA.
Foram instaurados processos administrativos sancionadores para apuração de descumprimento das respectivas normas contratuais referentes às obrigações de investimentos previstas nos itens 7.1.3 e 7.3.1 do PEA.
No âmbito do processo SEI n. 00058.046141/2019-21 foi lavrado o auto de infração n. 010416/2019, em 30/10/2019, referente a: deixar de disponibilizar pátio de aeronaves com área equivalente à adequação para acomodar, pelo menos, de forma simultânea, 20 (vinte) aeronaves código "C", 01 (uma) aeronave código "D" e 01 (uma) aeronave código "E", conforme item 7.1.3 do PEA.
Em 31/12/2019, mediante o ofício SBPA-ANAC-LEG-191231-001, a concessionária Fraport encaminhou suas razões de justificativa, que ainda não foram analisadas pela Anac.
No âmbito do processo SEI n. 00058.046138/2019-16, foi lavrado o auto de infração n. 010415/2019, em 30/10/2019, referente a: deixar de realizar a adequação da faixa de pista e respectiva faixa preparada de pista de pouso de decolagem 11/29, de acordo com os requisitos regulamentares de projeto para o número de código 4 em pista de aproximação de precisão, até o final da Fase I-B, conforme item 7.3.1 do PEA.
Em 17/12/2019, mediante o Memorando n. 29/2019/GIOS/SRA, no âmbito do SEI 00058.047469/2019-65, foi proposta ação de realização de visitas técnicas quinzenais de forma a obter relatório e registro fotográfico das infraestruturas vistoriadas (faixa preparada da pista de pouso de decolagem 11/29 e pátio de aeronaves) .
Foram produzidos dois relatórios (14/1/2020 e 5/2/2020) .
Em 27/12/2019, mediante SBPA-ANAC-LEG-191227-001, a concessionária Fraport encaminhou suas razões de justificativa, que ainda não foram analisadas pela Anac.
II.3. Aeroporto Internacional de Fortaleza - Pinto Martins (SBFZ) 
Histórico
O Anexo 2 do Contrato de Concessão, Plano de Exploração Aeroportuária - PEA, estabelecia investimentos em infraestrutura a serem realizados pela Concessionária do Aeroporto Internacional de Fortaleza durante a Fase I-B do Contrato de Concessão, até 29/10/2019. 
Entretanto, devido a um embargo judicial, foi concedido um novo prazo, até 14/4/2020, para cumprimento dos seguintes itens:
a) Itens 7.1.1 e 7.1.2 do PEA (contemplando a readequação e expansão do terminal de passageiros existente, intervenções no estacionamento de veículos, [9]e intervenções nas vias terrestres associadas) ;
b) Item 7.1.3 do PEA (disponibilização de novas pontes de embarque e respectivas posições de pátio) ;
c) Item 7.4.6 do PEA (disponibilização de sistema automatizado de gerenciamento e inspeção de segurança da bagagem) .
Os demais itens não tiveram sua data alterada, ou seja, 29/10/2019. Então, foi verificado o cumprimento dos seguintes itens:
7.4. Além dos investimentos descritos anteriormente, a Concessionária deverá realizar os seguintes investimentos em infraestrutura:
7.4.1 Adequação da faixa de pista e respectiva faixa preparada da pista de pouso e decolagem 13/31, de acordo com os requisitos regulamentares de projeto para o número de código 4 em pista de aproximação de precisão, até 29 de outubro de 2019;  (Alterada pelo Termo Aditivo nº 02, de 4 de julho de 2019) 
7.4.2 Implantação de Áreas de Segurança de Fim de Pista (RESA) , com as dimensões de 240m x 150m (comprimento x largura) nas cabeceiras da pista de pouso e decolagem 13/31, até 29 de outubro de 2019;  (Alterada pelo Termo Aditivo nº 02, de 4 de julho de 2019) 
7.4.3 Adequação das pistas de táxi, seus acostamentos e faixas de pista de táxi, de acordo com os requisitos regulamentares de projeto para a aeronave crítica em operação, até 29 de outubro de 2019;  (Alterada pelo Termo Aditivo nº 02, de 4 de julho de 2019) 
7.4.4 Adequação da distância de separação entre o eixo da pista de táxi A e o eixo da pista de pouso e decolagem 13/31, de acordo com os requisitos regulamentares de projeto para o código "4E" em pistas por instrumento, até 29 de outubro de 2019;  (Alterada pelo Termo Aditivo nº 02, de 4 de julho de 2019) 
[...]
7.4.6 A Concessionária deverá disponibilizar sistema automatizado de gerenciamento e inspeção de segurança da bagagem, capaz de inspecionar 100% (cem por cento) das bagagens despachadas embarcadas em aeronaves partindo do aeroporto;
7.4.7 A Concessionária deverá disponibilizar sistema de inspeção de segurança da carga capaz de inspecionar até 100% (cem por cento) da carga embarcada em aeronaves partindo do aeroporto com destino internacional;
7.4.8 Os sistemas previstos nos itens 7.4.6 e 7.4.7 deverão estar plenamente operacionais quando uma das seguintes situações ocorrer primeiro:
7.4.8.1 Mediante exigência regulamentar da ANAC, não sendo passível de reequilíbrio econômico-financeiro;
7.4.8.2 Após realização de obras e investimentos nos terminais correspondentes que afetem o fluxo de bagagens ou cargas nas suas instalações, ou;
7.4.8.3 Até 14 de abril 2020 para os sistemas previstos no item 7.4.6, e até 29 de outubro 2019 para os sistemas previstos no item 7.4.7.  (Alterada pelo Termo Aditivo nº 02, de 4 de julho de 2019) 
7.4.9  A Concessionária deverá disponibilizar sistema de inspeção de segurança da carga capaz de inspecionar até 100% (cem por cento) da carga embarcada em aeronaves partindo do aeroporto com destino doméstico, conforme exigência regulamentar superveniente da ANAC, não sendo passível de reequilíbrio econômico-financeiro;
7.4.10 As exigências dos itens 7.4.6, 7.4.7 e 7.4.9 podem ser atendidas considerando a disponibilidade dos sistemas do operador aeroportuário e das empresas aéreas.
No âmbito da Anac, os itens 7.4.1 a 7.4.4 foram avaliados pela Superintendência de Infraestrutura aeroportuária (SIA) , por sua competência, cabendo à GIOS verificar o adimplemento das obrigações contratuais, baseado na análise e avaliação da SIA sobre a infraestrutura (SEI n. 00058.020953/2019-47) . Entre 29/10/2019 e 31/10/2019, foi realizada visita técnica ao Aeroporto Internacional de Fortaleza, com intuito de verificação das obrigações de investimento com prazo contratual até 29/10/2019 (itens 7.4.1, 7.4.2, 7.4.3, 7.4.4 e 7.4.7 do PEA) . Essa visita não teve acompanhamento da equipe auditora do TCU.
Conclusão da Anac
Com base nos achados da vistoria realizada por equipe da GIOS/SRA e da GCOP/SIA no Aeroporto de Fortaleza entre 29 e 31 de outubro de 2019 e da análise técnica das informações no âmbito dos processos (Nota Técnica 14/2019/GIOS/SRA, peça 18, p. 3-6) , a Anac concluiu que a Concessionária responsável pela operação e administração do Aeroporto de Fortaleza:
CUMPRIU com as obrigações contratuais referentes aos investimentos em infraestrutura relacionados à adequação da faixa de pista e respectiva faixa preparada da pista de pouso e decolagem 13/31, de acordo com os requisitos regulamentares de projeto para o número de código 4 em pista de aproximação de precisão, até 29 de outubro de 2019, previsto no item 7.4.1 do PEA;
CUMPRIU com as obrigações contratuais referentes aos investimentos em infraestrutura relacionados à implantação de Áreas de Segurança de Fim de Pista (RESA) , com as dimensões de 240m x 150m (comprimento x largura) nas cabeceiras da pista de pouso e decolagem 13/31, até 29 de outubro de 2019, previsto no item 7.4.2 do PEA;
NÃO CUMPRIU com as obrigações contratuais referentes aos investimentos em infraestrutura relacionados à adequação das pistas de táxi, seus acostamentos e faixas de pista de táxi, de acordo com os requisitos regulamentares de projeto para a aeronave crítica em operação, até 29 de outubro de 2019, previsto no item 7.4.3 do PEA (figuras 17 e 18 da peça 19) ;
NÃO CUMPRIU com as obrigações contratuais referentes aos investimentos em infraestrutura relacionados à adequação da distância de separação entre o eixo da pista de táxi A e o eixo da pista de pouso e decolagem 13/31, de acordo com os requisitos regulamentares de projeto para o código "4E" em pistas por instrumento, até 29 de outubro de 2019, previsto no item 7.4.4 do PEA (figuras 17 e 18 da peça 19) ;
CUMPRIU com as obrigações contratuais referentes aos investimentos em infraestrutura relacionados à disponibilização de sistema de inspeção de segurança da carga capaz de inspecionar até 100% (cem por cento) da carga embarcada em aeronaves partindo do aeroporto com destino internacional, até 29 de outubro de 2019, previsto no item 7.4.7 do PEA.
Foram instaurados processos administrativos sancionadores para apuração de descumprimento das respectivas normas contratuais referentes às obrigações de investimentos previstas nos itens 7.4.3 e 7.4.4 do PEA.
No âmbito do processo SEI n. 00058.045964/2019-30 foi lavrado o auto de infração n. 010394/2019, em 30/10/2019, referente a: deixar de realizar a adequação das pisas de taxi, seus acostamentos e faixas de pistas de taxi, de acordo com os requisitos regulamentares de projeto para a aeronave crítica em operação, até o dia 29/10/2019, conforme item 7.4.3 do PEA.
Em 6/1/2020, mediante SBFZ-ANAC-LEG-200106-001, a Fraport apresentou sua defesa prévia.
No âmbito do processo SEI n. 00058.047158/2019-04 foi lavrado o auto de infração n. 010417/2019, em 30/10/2019, referente a: deixar de realizar a adequação da distância de separação entre o eixo da pista de taxi A e o eixo da pista de pouso e decolagem 13/31 de acordo com os requisitos regulamentares de projeto para o código "4E" em pista por instrumento, até o dia 29/10/2019, conforme item 7.4.4 do PEA.
Em 10/1/2020, a Fraport, mediante a correspondência SBFZ-ANAC-LEG-200110-003, apresentou sua defesa. No entanto, as defesas apresentadas pela concessionária ainda não foram analisadas pela Anac até o momento.
Conclusão 
A presente auditoria constatou que a via terrestre associada ao nível de embarque do novo terminal de passageiros do Aeroporto de Florianópolis estava construída, mas indisponível aos passageiros, diferentemente do que foi previsto tanto no contrato como no anteprojeto e no as built anteriormente apresentados.
Considerando que a concessionária demonstrou que a configuração hoje existente atende à demanda atual; considerando que o nível de serviço via meio-fio único (para embarque e desembarque) está sendo monitorado pela Anac em processo específico; considerando ainda que a via de acesso superior encontra-se construída e que, caso seja necessário, será posta em operação de forma rápida; avalia-se que a decisão da Anac de considerar essa obrigação contratual adimplida foi correta. Assim, o achado de auditoria foi saneado, não sendo necessária a formulação de proposta de encaminhamento quanto a ele. 
O posicionamento da Anac está em linha com as modificações contratuais no PEA já propostas pela atual rodada de licitações aeroportuárias, a qual já prevê mecanismos de maior flexibilidade operacional e maior foco em regulação por desempenho. 
Em relação aos investimentos da Fase I-B, as não-conformidades encontradas, apesar de não caracterizarem achado de auditoria, já estão sendo apuradas por meio de processos próprios já instaurados pela agência, razão pela qual se mostra suficiente o acompanhamento dos referidos processos pela unidade técnica para fins de monitoramento interno de riscos.
Por fim, pode-se afirmar que a atuação da Anac no recebimento dos investimentos da Fase I-B nos aeroportos avaliados seguiu as diretrizes estabelecidas nos contratos de concessão, inclusive indo além, com a elaboração de documentos (manuais, sistemas e checklists) e acompanhamento dos empreendimentos mediante visitas técnicas prévias, visando facilitar o transcorrer desta etapa pelos concessionários, tendo sido devidamente registradas e apuradas as não-conformidades via autos de infração lavrado pela agência.
Proposta de encaminhamento
Ante todo o exposto, submetem-se os autos à consideração superior, propondo:
dar ciência à Agência Nacional de Aviação Civil, com fundamento no art. 169, § 1º do Regimento Interno, do teor do presente relatório;
arquivar o presente processo, com fundamento no art. 169, inciso V, do Regimento Interno.
É o relatório.

não há

Não atuou.

AUDITORIA. AVALIAÇÃO da atuação da Anac no recebimento DOS investimentos da Fase I-B nos aeroportos da 4ª rodada de concessões aeroportuárias (Porto Alegre, Florianópolis, Fortaleza e Salvador). ACHADO e não conformidades. CIÊNCIA.

RELATÓRIO DE AUDITORIA (RA)

Secretaria de Fiscalização de Infraestrutura Rodoviária e de Aviação Civil (SeinfraRodoviaAviação).

Trata-se de auditoria de conformidade, realizada no período de 29/8/2019 a 11/2/2020, tendo por objetivo avaliar a atuação da Agência Nacional de Aviação Civil (Anac) no recebimento dos investimentos estimados em R$ 2,24 bilhões, referentes à Fase I-B nos aeroportos internacionais da 4ª rodada de concessões aeroportuárias: (i) Salgado Filho, em Porto Alegre/RS (SBPA) ; (ii) Hercílio Luz, em Florianópolis/SC (SBFL) ; (iii) Deputado Luís Eduardo Magalhães, em Salvador/BA (SBSV) ; e (iv) Pinto Martins, em Fortaleza/CE (SBFZ) .
A Fase I-B contempla as atividades de ampliação e reforma daqueles aeroportos internacionais para adequação das respectivas infraestruturas. As principais intervenções previstas no Plano de Exploração Aeroportuária (PEA) , constantes dos contratos de concessão da 4ª rodada, estão descritas na tabela a seguir.
	Melhorias na infraestrutura dos aeroportos internacionais - Fase I-B prevista no PEA

	Descrição / aeroportos
	Florianópolis (SBFL) 
	Porto Alegre (SBPA) 
	Fortaleza (SBFZ) 
	Salvador (SBSV) 

	Terminal de passageiros, embarque (E) e desembarque (D) .
	Construção para atender passageiros: 1.700 (E) e 1.600 (D) 
	Ampliação para atender passageiros: 2.750 (E) e 2.250 (D) 
	Ampliação para atender passageiros: 1.640 (E) e 1.720 (D) 
	Ampliação para atender passageiros: 2.210 (E) e 2.190 (D) 

	Pátio para aeronaves (quantidade - A) e pontes de embarque (posições - P) .
	16 A e 10 P
	22 A e 14 P
	17 A e 12 P
	26 A e 17 P

	Estacionamento (vagas) e vias de acesso.
	2.530 vagas
	4.300 vagas
	Atender demanda prevista (não fixou número de vagas) 
	1.630 vagas

	RESA - áreas de segurança de fim de pista.
	Implantação

	Faixa de pista de pouso e decolagem (PPD) e respectivas pistas de taxiamento e seus acostamentos.
	Adequação PPD 03/21;
Ampliação PPD 14/32 para, no mínimo, 2.400 metros
	Adequação PPD 11/29
	Adequação PPD 13/31
	Adequação PPD 10/28 e 17/35

	Sistema de inspeção de segurança de bagagens e cargas automatizado (% de cobertura) .
	100%

Fonte: relatório de auditoria, adaptado de Anac (Disponível em: https://www.anac.gov.br/assuntos/paginas-tematicas/concessoes; Acesso 23/4/2020) . 
Esta fiscalização buscou responder duas questões:
Questão 1: O recebimento das melhorias de infraestrutura aeroportuárias pela Anac, previstas na Fase I-B do PEA dos aeroportos da 4ª rodada de concessões, observa as especificações contratuais?
Questão 2: A entrega de planos e projetos durante a Fase I-B (Anteprojeto, Plano de Gestão da Infraestrutura, Plano de Eventos Especiais, Plano de Contingência para Situações Excepcionais, Plano de Qualidade de Serviço) foi feita no prazo e na qualidade prevista no contrato de concessão, sendo devidamente analisados pela agência?
Foram identificados um achado e duas não conformidades. Segundo reporta a unidade técnica, estas últimas não se caracterizaram como um achado propriamente dito, mas merecem ser relatadas em face da importância, inclusive para subsidiar eventual trabalho de acompanhamento. Todas essas constatações estão assim descritas no relatório que precede este voto:
a) achado: indisponibilidade da via terrestre associada ao nível de embarque do novo terminal de passageiros do Aeroporto Internacional Hercílio Luz, em Florianópolis/SC (SBFL) ;
b) não conformidades:
b.1) a concessionária do Aeroporto Internacional Salgado Filho, em Porto Alegre/RS (SBPA) :
i) não cumpriu com as obrigações contratuais referentes aos investimentos em infraestrutura relacionados à disponibilização de pátio de aeronaves com área equivalente à adequada para acomodar, pelo menos, de forma simultânea e independente, 20 (vinte) aeronaves código "C", 01 (uma) aeronave Código "D" e 01 (uma) aeronave Código "E", até o final da Fase I-B, previsto no item 7.1.3 do PEA; e
ii) não cumpriu com as obrigações contratuais referentes aos investimentos em infraestrutura relacionados à adequação da faixa de pista e respectiva faixa preparada da pista de pouso e decolagem 11/29, de acordo com os requisitos regulamentares de projeto para o número de código 4 em pista de aproximação de precisão, até o final da Fase I-B, previsto no item 7.3.1 do PEA.
b.2) a concessionária do Aeroporto Internacional Pinto Martins, em Fortaleza/CE (SBFZ) :
i) não cumpriu com as obrigações contratuais referentes aos investimentos em infraestrutura relacionados à adequação das pistas de táxi, seus acostamentos e faixas de pista de táxi, de acordo com os requisitos regulamentares de projeto para a aeronave crítica em operação, até 29 de outubro de 2019, previsto no item 7.4.3 do PEA;
ii) não cumpriu com as obrigações contratuais referentes aos investimentos em infraestrutura relacionados à adequação da distância de separação entre o eixo da pista de táxi A e o eixo da pista de pouso e decolagem 13/31, de acordo com os requisitos regulamentares de projeto para o código "4E" em pistas por instrumento, até 29 de outubro de 2019, previsto no item 7.4.4 do PEA.
II
Como constatado pela equipe de fiscalização, a via terrestre associada ao nível de embarque do novo terminal de passageiros do Aeroporto Internacional Hercílio Luz, em Florianópolis/SC (SBFL) , estava construída, mas operacionalmente indisponível aos passageiros, em desacordo com o previsto nos itens 6.1, 6.2, 7.1.1 e 7.2 do contrato de concessão (transcritos no relatório precedente a este voto) .
Esse fato foi apontado pela Anac, consoante visita técnica realizada de 1/10/2019 a 3/10/2019, ao ressaltar que "o meio-fio de desembarque está sendo utilizado para atender os passageiros que embarcam e desembarcam no Aeroporto, diferentemente da situação analisada no anteprojeto e também apresentada recentemente pela Concessionária no projeto as built", em 23/8/2019 (peça 11, p. 4; peça 13, p. 5) . Em vista disso, a Anac solicitou explicações à concessionária do SBFL, nos termos do Ofício nº 119/2019/GIOS/SRA-ANAC, de 7/10/2019 (peça 11) .
A Gerência de Investimentos e Obras da Superintendência de Regulação Econômica de Aeroportos da Anac (Gios/SRA/Anac) , após analisar as contrarrazões apresentadas pela concessionária (peça 14) , emitiu a Nota Técnica 10/2019/GIOS/SRA, enfatizando que (peça 12, p. 5-7) :
6.22. Considerando que o viaduto e o meio-fio de acesso ao embarque foram construídos e se encontram aptos à operação, considerando que a Concessionária pode reverter, rapidamente (de um dia para o outro) , a utilização do meio-fio de desembarque, pelos passageiros que chegam ao Aeroporto, para o meio-fio de embarque, e que a ANAC pode, quando julgar que o nível de serviço prestado aos usuários não é adequado ou equivalente aquele estabelecido nos itens 7.1.1 e 6.1 do PEA, solicitar a abertura do meio-fio de embarque aos passageiros, conclui-se que não há prejuízo ao adimplemento da Fase I-B.
 (...) 
6.24. É importante destacar que a avaliação do nível de serviço de cada componente operacional do aeroporto, incluindo o meio-fio de embarque e desembarque, se dá pela adequada disponibilidade de infraestrutura nos horários mais movimentados (horário de pico) . Com isso, torna-se essencial que a avaliação do adequado dimensionamento do meio-fio seja realizado no período de maior movimentação do Aeroporto, preferencialmente no mês de janeiro de 2020, para que então esta área técnica tenha dados suficientes para análise, no âmbito da Fase II do Contrato de Concessão.
Acompanho o entendimento da unidade técnica no sentido de que o concessionário do aeroporto SBFL deve manter o nível de serviço (desempenho) estabelecido contratualmente ao utilizar o meio fio térreo de maneira mista (embarque/desembarque) . Tal fato está em consonância com a conclusão da Gios/SRA/Anac, conforme registrado na Nota Técnica 10/2019/GIOS/SRA (peça 12) .
Ademais, consoante destacado pela unidade técnica, as infraestruturas, tanto das vias de acesso como dos saguões de embarque e desembarque e respectivas vias de acesso, foram projetadas para uma demanda pré-estabelecida para fins de Fase I-B que é inferior à demanda atual. Ainda, a operação dessa infraestrutura perante o nível de serviço prestado ao usuário está sendo monitorado em processo específico autuado pela Anac, conforme constatado pela SeinfraRodoviaAviação.
Assim, acolho a proposta da unidade técnica no sentido de dar ciência do achado à Anac.
III
De acordo com a unidade técnica, a Anac instaurou processos administrativos para apuração das não conformidades observadas, nos termos da Nota Técnica 7/2019/GIOS/SRA (peça 17) , em relação ao Aeroporto Internacional Salgado Filho, em Porto Alegre/RS: (i)  Processo 00058.046141/2019-21 (Auto de Infração 010416/2019) , de 30/10/2019; e (ii)  Processo 00058.046138/2019-16 (Auto de Infração 010415/2019) , de 30/10/2019. No âmbito desses processos, a concessionária do Aeroporto Internacional SBPA apresentou razões de justificativa, não analisadas pela Anac até o final da auditoria, conforme apurado pela unidade técnica.
O mesmo aconteceu para as não conformidades observadas pela Anac, nos termos da Nota Técnica 14/2019/GIOS/SRA (peça 18) , em relação ao Aeroporto Internacional Pinto Martins, em Fortaleza/CE. A agência reguladora também atuou processos administrativos, a concessionária do Aeroporto Internacional SBFZ apresentou razões de justificativa, estas não analisadas pela Anac até o final da auditoria.
Alinho-me ao proposto pela SeinfraRodoviaAviação no sentido de a unidade técnica acompanhar o deslinde dos processos autuados pela Anac sobre as não conformidades verificadas nos Aeroportos Internacionais SBPA e SBFZ, para fins de monitoramento interno de gestão de riscos.
IV
Conforme verificado pela equipe de fiscalização, à exceção do achado (itens 5 a 10 deste voto) e das não conformidades (itens 11 a 13 deste voto) , todas as demais melhorias foram consideradas cumpridas pela Anac, nos termos das Notas Técnicas 7/2019/GIOS/SRA (peça 17) , 10/2019/GIOS/SRA (peça 12) e 14/2019/GIOS/SRA (peça 18) .
Destaco que os aeroportos abordados nesta fiscalização registraram redução da demanda comparando-se os dados de março e de janeiro de 2020, em termos de passageiros pagos (embarque e desembarque) , da ordem de 48%, conforme tabela a seguir.
	Mês/2020
	Aeroportos Internacionais

		Fortaleza
	Salvador
	Florianópolis
	Porto Alegre
	Total

	Janeiro
	704.196
	800.847
	420.785
	748.398
	2.674.226

	Fevereiro
	558.388
	700.321
	344.090
	648.050
	2.250.849

	Março
	354.343
	415.794
	212.183
	407.454
	1.389.774

	Total
	1.616.927
	1.916.962
	977.058
	1.803.902
	6.314.849

	% (Março/Janeiro) 
	-49,7%
	-48,1%
	-49,6%
	-45,6%
	-48,0%

Fonte: Anac. Disponível em https://www.anac.gov.br/assuntos/dados-e-estatisticas/dados-estatisticos/dados-estatisticos; Acesso em 24/4/2020.
De acordo com a Anac, a retração da demanda na aviação civil no Brasil, observada no mês de março de 2020 em relação ao período de 2019, decorreu da emergência causada pela pandemia relacionada ao novo coronavírus (Disponível em: https://www.anac.gov.br/noticias/2020/demanda-domestica-por-voos-cai-32-9-em-marco-apos-pandemia-do-novo-coronavirus; Acesso em 24/4/2020) .
Entendo que os encaminhamentos sugeridos nos itens 10 e 13 deste voto atendem o objetivo para qual foi proposto este trabalho.
Deixo de propor outras sugestões relativas ao tema, haja vista que este Tribunal, na sessão plenária de 8/4/2020, aprovou o Plano de Acompanhamento das Ações de Combate à COVID-19, no âmbito do qual está previsto o acompanhamento da renegociação e/ou flexibilização do pagamento dos valores de outorga nas concessões de aeroportos, a cargo da SeinfraRodoviaAviação e que terei a oportunidade de relatar e apresentar aos meus pares.
Ante o exposto, voto para que o Tribunal adote o Acórdão que ora submeto à apreciação deste Colegiado.
TCU, Sala das Sessões Ministro Luciano Brandão Alves de Souza, em 29 de abril de 2020.
Ministro VITAL DO RÊGO 
Relator